【裁判字號】    92,上國易,4
【裁判日期】    920924
【裁判案由】    損害賠償
【裁判全文】
台灣高等法院民事判決  九十二年度上國易字第四號
    上  訴  人  甲○○
    訴訟代理人  丘芳齡
    被 上訴 人  國防部聯合後勤司令部
    法定代理人  高華柱
    訴訟代理人  林坤隆
右當事人間請求損害賠償事件，上訴人對於中華民國九十二年四月二十八日臺灣臺北
地方法院九十年度國字第二四號第一審判決提起上訴，經本院於九十二年九月十日言
詞辯論終結，判決如左：
    主    文
上訴駁回。
第二審訴訟費用由上訴人負擔。
    事    實
甲、上訴人方面：
壹、聲明：
一、原判決廢棄。
二、被上訴人應給付上訴人新台幣（下同）一百四十三萬三千元，及自九十年八月十
    六日起算之利息。
貳、陳述：除與原判決記載相同者外，補稱略以：
一、原判決認上訴人無任何行動自由遭限制之情況，顯有違誤：
    依證人蕭毅華於國防部高等軍事法院檢察署軍事檢察官九十年愛偵不字第０二七
    號不起訴處分書之證述：「八十八年九月三十日上午在禮堂作莒光日總結報告時
    ，吳處長向大家報告有關甲○○請假與他衝突之事，丘員舉手起來發言，雙方語
    調愈來愈高：：」等語，顯見總結報告在當時是討論會議。既是議事，即應循議
    事規程，上訴人舉手發言，自無違反規定；又該會議討論之事既為上訴人請假及
    其滋生之事由，則主席豈可在會議中將持反對意見者以抗命處理？證人蕭毅華、
    文嚴明、杜富林等人在國防部高等法院檢察署偵查時雖均證稱：「為防止衝突發
    生，便將上訴人拉到禮堂外，並無將門上鎖、上手銬、不准上廁所等情況」，惟
    查各該證人若非自始自終盯住上訴人，如何得知上訴人有無上廁所？有無行為自
    由？上訴人倘如證人所述如此自由，上訴人早可自由離開，何以遭渠等由經基處
    強制帶往補給署？此何以非屬拘束上訴人自由？且在該檢察署卷內附有三十五份
    曾目睹上訴人與吳員衝突過程之報告書，有稱上訴人舉手起立發言，為自身遭受
    不白之冤辯駁，亦見此乃議事討論之事項，由被討論之當事人即上訴人發言陳述
    事實，實為議事所必要，吳員禁止上訴人發言，違反規程於前，上訴人反唇相譏
    ，何以非行使權利？吳員隨即行使警察權，拘束上訴人之自由，嗣後自知無理，
    押上訴人至經基處後隨即釋放，公權力之行使已逾必要之程度，原判決誤以上訴
    人無任何行動自由遭限制之情況，卻疏忽上訴人證詞、吳員自承與上訴人配偶之
    對話證據及各該證人證詞之相矛盾處等情節，顯然原判決認事不明，自有違誤。
二、原判決誤國家賠償之不法行為，以得提起行政訴訟者為限，係加諸法條所無之限
    制：
    按國家賠償法第二條所稱「不法」，並不以成立刑事罰及行政罰為構成要件，凡
    違反法令之規定，即為不法行為。本件上訴人因會議中與主持人執反對意見，而
    遭致前開證人等留置，拘束其自由。被上訴人除以記過兩次外，又一事兩罰，違
    反陸海空軍軍官士官任職條例施行細則第二章第十三條規定，將上訴人遠調台中
    ，被上訴人行使公權力之動機顯有可議，蓋被上訴人非指揮作戰機關，僅為後勤
    補給，非戰時，上訴人又非身居要職，其任補給室主任之下尚有其他軍官及平行
    之內部單位，隨時可為勤務代理；而被上訴人所屬吳員不准上訴人休假本為小事
    ，卻連續故意禁假，嗣並違法將上訴人調職台中傘製廠，該廠反倒同意上訴人遭
    逢事故予以准假，從而被上訴人先前所為顯無必要性，且係出於個人之私欲。按
    憲法第八條第一項規定，人民身體之自由應予保障，非由法院依法定程序不得審
    問處罰，係指凡限制人民身體自由之處置，國家機關所依據之程序，須以法律規
    定，其內容更須「實質正當」，並符合憲法第二十三條所定相關之條件，（司法
    院釋字第三八四號解釋參照）。是上訴人當時雖為軍人，惟同受憲法之保障，其
    於莒光日討論會上被當眾批鬥，舉手起身陳述事實，以圖辯解，竟遭被上訴人拘
    束自由。縱被上訴人依法可行使警察權，內容亦須具有實質之正當性，在無刑事
    事由情況下，吳員竟下令軍法處置，顯假公權力之行使，以逞其私欲，使公權力
    遭致濫用，此其不法者一；被上訴人進而一事兩罰，違反上揭陸海空軍軍官士官
    任職條例施行細則之規定，此其不法者二；再者，又限制上訴人休假權利之行使
    ，此其不法者三。各該行政處罰均有違誤，被上訴人之不法行為已該當於國家賠
    償要件，原判決未慮及見此，竟誤以各該行政處罰非行政訴訟之對象，認其無從
    審認被上訴人有何違法侵害上訴人權益之情事，又加諸國家賠償法第二條所無之
    限制，即當事人需提起行政訴訟確定違法事由，始有國家賠償之可言等情，顯然
    違誤。
三、原判決違反證據法則；
    原判決以上訴人事發當時為軍人，因被上訴人辯稱軍人無請領不休假獎金之依據
    ，上訴人復未舉證其有何得請領不休假獎金之法律依據，自無從認為被上訴人未
    發放不休假獎金予上訴人有何違法可言等語。惟查軍公教人員於達於一定年資之
    後，本有給予因公未休假之獎勵，即發給通稱不休假之獎金，此乃眾所週知之事
    實，故勿庸舉證。
四、上訴人之自由及權利遭受被上訴人不法之侵害：
    查上訴人原為被上訴人經理基地勤務處（下稱經基處）補給室主任，卻因配偶高
    玲珠八十八年六月間身染重病，子女幼小，不得不請假照顧家室，乃被上訴人所
    屬吳才炯上任後，無視於事發當日上訴人係依法補休在家，即將上訴人緊急召回
    ，又向所有軍、士官兵表示將以大過處分上訴人，導致上訴人心生害怕，又不能
    置妻小不顧，遂於同年九月七日被迫申請退伍。八十八年九月二十九日，上訴人
    因吳才炯不准九月三十日之補休，而與吳才烔起爭執；隔日即八十八年九月三十
    日（莒光日）上午十時許，吳才炯再次於公眾場所聲稱以榮團會討論方式討論上
    訴人請假事由，上訴人舉手起立發言，兩人又起爭執，隨即遭吳才炯下令杜富林
    、吳宗黃及蕭逸華以抗命將上訴人押解到辦公處所後，拘束上訴人自由，此有證
    人藍玲珍證稱：「杜富林、蕭逸華及吳宗黃三人拉走上訴人，且當日事發後沒有
    再看到上訴人。」等語可證。刑事妨害自由部分，吳員雖獲不起訴處分，但對帶
    走上訴人之事實均不爭執，而上訴人遭該三人帶走後行動受到拘束，不准其離開
    拘禁場所，不准其喝水、打電話、上廁所等，上訴人同辦公室之人，並包括上訴
    人之配偶到訪亦均不見上訴人行蹤，高等軍事法院檢察署卷附三十五份報告書亦
    無否認上訴人被拘禁之事實，原判決僅依吳才炯、杜富林、蕭逸華及吳宗黃四人
    之片面之詞，即認定上開證人拘束上訴人之行為，係為防止衝突擴大所採取之勸
    解行為，上訴人並無任何行動自由遭限制之情況，顯然違法。
五、軍人亦受國家賠償法之保護：
    按傳統之特別權力關係與憲法建構之民主法治國家理念不合，已遭唾棄，故軍人
    就軍事行為固無提出異議之權，但非屬軍事行為之事項，仍享有憲法上基本人權
    之保障。查上訴人原為軍人，亦享有憲法第八條正當法律程序之保護，其長官吳
    才炯於假借執行公權力時逞其私欲，僅對特定一人即上訴人用休假時無法召回記
    大過處分為由，向全體經基處士、官兵宣導，妨害上訴人工作權於前，又假以觸
    犯軍威，予以拘禁於後，吳才炯於執行公權力時恣意妄為，逾越法律應有之範圍
    ，已構成不法，而國家賠償法對國家機關因執行公權力所致之損害，其保護對象
    並無限制條款，軍人亦在保護之列，從而上訴人依國家賠償法請求賠償，洵屬有
    據。
六、法院有權就構成國家賠償要件之行政行為是否違法為判斷：
（一）查上訴人於提起本件訴訟時，曾因被上訴人調職之違法，即記過懲處之違法提
      起訴願，但被上訴人機關不予處理，其間又向國防部申訴亦無下文，上訴人為
      行政處分之違法與否，已盡進行救濟之責，但救濟程序之無法進行核屬被上訴
      人及其上級機關行政之怠惰。至行政處分違法之判斷，即被上訴人是否侵害上
      訴人工作權部分，則係構成國家賠償之要件，係屬先決問題，行政救濟程序之
      不能進行既非可歸責於上訴人，審理國家賠償事件之法院就先決問題之行政行
      為是否違法作判斷，並無潛越行政法院之職權之虞。
（二）按憲法上之工作權，及於休假之權利（因工作而取得之休假權為憲法上工作權
      涵蓋之範圍），休假固可因時因勢予以調整，但不得予以剝奪。情況緊迫，不
      准請假，雖屬管理行為，但進而稱：休假召不回來，或不得請假否則予以大過
      處分等等，則明顯已逾越管理行為所必要。本件上訴人在休假中（並非逾假不
      歸），之所以不奉令召回，予以大過處分，並非因發生戰爭行為，或有軍事行
      為發生，且不是召回全員，僅僅召回上訴人一人，甚且吳員公開宣稱將以大過
      處分上訴人，被上訴人所屬吳員恣意妄為，欠缺實質之正當性，妨害上訴人之
      休假權利，並影響其工作權。事後上訴人因心生害怕受迫退伍，依陸海空軍軍
      官士官任職條例施行細則第十三條規定，此時已不得調職，亦即被上訴人調職
      處分之裁量權已減縮至零，被上訴人竟違法將上訴人調職，抑且又一事兩罰（
      另案記過處分），即明顯違法。
（三）行政上之管理行為，雖不得為行政爭訟之對象，但行政管理行為侵害當事人憲
      法上所保障之權利時，仍受國家賠償法之保障。本件之訴訟標的為上訴人之工
      作權、自由權及財產權受侵害，故有國家賠償法之適用。
參、證據：除援用原審所提證據外，並聲請訊問證人藍玲珍、陶素瑟。
乙、被上訴人方面：
壹、聲明：
    駁回上訴。
貳、陳述：除與原判決記載相同者外，補稱略以：
一、上訴人所指記過、調職處分屬行政管理之範疇，況上訴人當初並未被調職，僅因
    同袍間之衝突，始權宜至中部上班，但仍在原職缺；至於妨害自由部分已經不起
    訴處分。
二、根據規定，軍官退休前半年不得調職，係指非有特殊原因不得調職。
三、上訴人所稱不休假獎金，係於上訴人退伍後才有之規定。
參、證據：援用原審所提證據。
    理    由
一、本件被上訴人國防部聯合後勤司令部法定代理人已變更為高華柱，並聲明承受訴
    訟，核無不合，合先敘明。
二、上訴人起訴主張：被上訴人於八十八年八月三十日莒光日總結報告時，因休假之
    事公開指責上訴人，除拒絕上訴人發言陳述意見外，並命令所屬吳才炯、劉克林
    違法限制伊之人身自由，事後復不依法定程序處分伊，又不循合法之途徑將伊調
    職，侵害伊之自由權、財產權及工作權，致伊喪失疏退獎金八十四萬元、當年度
    考績獎金七萬元、退伍考績獎金七萬、不休假獎金五萬三千元，合計一百四十三
    萬三千元之損失。爰依憲法第十五條、第二十四條、國家賠償法第二條第二項、
    第五條、第七條、民法第一百八十四條第二項、第一百九十五條第一項之規定，
    請求被上訴人給付一百四十三萬三千元，並加計法定遲延利息等語。
三、被上訴人則以：上訴人主張違法收押部分，業經軍事檢察署不起訴處分確定；伊
    所為懲處係在法定限度內，並無不當；上訴人於休假中被召回係因任務需要，亦
    給予補假，並未剝奪其休假權益；至上訴人受調職，係不得已採取之隔離權宜措
    施，屬特殊職務調整，並無違法；上訴人未能領取考績獎金、疏退獎金係因其不
    合要件，與懲處無關，軍人本即無不休假獎金可請領等語，資為抗辯。
四、上訴人主張伊於八十八年十月一日經被上訴人以八十八年十月二日實拓字第五七
    九五號令受調至聯勤台中傘製廠，被上訴人復於八十八年十月十四日以（八八）
    實揎字第七六一號令就上訴人於八十八年八月三十日與被上訴人所屬吳才炯發生
    衝突之事核定記過二次，上訴人於八十八年九月七日申請退伍，至八十九年二月
    十六日始正式退伍；另被上訴人主張上訴人指訴吳才炯非法收押上訴人之妨害自
    由案件，業經國防部高等軍事法院檢察署以九十年愛偵不字第○二七號為不起訴
    處分，嗣上訴人不服聲請再議，復經國防部最高軍事法院檢察署以九十年法孝議
    字第○○七號駁回再議確定，業據上訴人提出八十八年十月二日實拓字第五七九
    五號令、八十八年十月十四日以（八八）實揎字第七六一號令，被上訴人提出國
    防部高等軍事法院檢察署（九○）愛偵不字第○二七號不起訴處分書、國防部最
    高軍事法院檢察署九十年法孝議字第○○七號處分書等件為證，經核均屬相符，
    且為兩造所不爭執，自堪信為真正。
五、上訴人主張被上訴人違法侵害上訴人權利，無非以：（１）被上訴人縱容所屬吳
    才炯違法收押上訴人、妨害上訴人之自由（２）被上訴人未依正當程序違法懲處
    ，將上訴人記過二次、（３）被上訴人違法將上訴人調職、（４）被上訴人無正
    當理由剝奪上訴人休假權益，另主張被上訴人應給付上訴人不休假獎金，茲就上
    訴人之主張分述如下：
（一）就違法收押部分：
      上訴人主張八十八年九月三十日（周四）十時莒光日總結報告時，被上訴人所
      屬吳才炯上校先宣稱以榮團會「眾人討論」方式來探討上訴人「所謂之不敬」
      ，俟上訴人依合法程序公然舉手立正發言時，吳才炯非但不予上訴人發言機會
      ，隨即公然侮罵並恐嚇上訴人，又於當時祭出軍法，令屬下押解上訴人至被上
      訴人補給署，上訴人確受不當之羈押等情，然查：證人吳才炯於原審審理中證
      稱：伊在莒光日中將上訴人休假期間無法召回之事提出，上訴人沒等伊把話說
      完，就站起來向伊走去，狀似要與伊衝突，當時副處長等人見狀，就去安撫上
      訴人，請上訴人出去到補給室休息，不要激動，並無妨害上訴人自由，隨即伊
      有請教確認上訴人是否構成暴行犯上，伊才通知板橋憲兵隊押人，之後副處長
      等人勸伊不要法辦上訴人，伊在和副處長談時上訴人之妻就來了，伊與上訴人
      之妻談了很久，伊同意不法辦上訴人，但依規定上訴人應該記過，之後有一位
      周上校打電話要副處長帶上訴人到總部去等語，上訴人雖否認證人之證言，陳
      稱吳才炯不讓伊發言，卻要人行室主任叫人把伊押下去，伊被羈押時，副處長
      就在伊旁邊，監察官就守在門口，副處長不讓伊打電話、喝水、上廁所，副處
      長與伊同階級，監察官小伊一級，沒有權利押伊等語，惟經調閱國防部高等軍
      事法院檢察署九十年四月十九日愛檢字第一五號卷宗全卷審核結果，高等軍事
      法院檢察署於吳才炯妨害自由案件之偵查中，曾傳訊人行室主任吳宗黃、少校
      監察官杜富林、經基處中校副處長蕭毅華、經基處雇員文嚴明等人作證，其中
      杜富林證稱：莒光日時吳才炯要大家討論，上訴人未經准許即起立，吳才炯要
      上訴人坐下，上訴人沒有坐下，稍微離開座位，且態度很不好，與吳才炯大聲
      咆哮，於是伊與蕭毅華副處長、荊知名少校拉上訴人離開到補給室辦公室，由
      蕭毅華在現場勸上訴人不要太衝動，伊待了一陣子就離開，由蕭毅華在那裡陪
      上訴人，是伊等為了防止衝突才將上訴人拉出禮堂，並非是吳才炯下令的，上
      訴人被帶至補給室辦公室，並無上手銬或將門鎖上限制其行動自由之情況；吳
      宗黃亦證稱並無限制上訴人行動自由之情況，上訴人被帶至補給室辦公室，並
      無上手銬或將門鎖上限制其行動自由；蕭毅華則證稱上訴人與吳才炯在莒光日
      上發生爭執，雙方音調愈來愈高，伊判斷可能有衝突發生，為了避免情事惡化
      ，便起身將上訴人拉到禮堂外到上訴人的辦公室，至十一時許，伊和署裡聯絡
      ，署綜合組組長周上校（當時代理副署長）要伊將上訴人帶至補給署裡談談，
      並非吳才炯指示伊將上訴人拉出去，係伊為避免衝突才如此做，上訴人被帶至
      辦公室時，並無將門上鎖、上手銬、不准上訴人上廁所等情況，到補給署已是
      中午，周上校還帶大家到外面吃麵，文嚴明證稱：莒光日上蕭毅華、杜富林並
      非受吳才炯指示將上訴人拉出禮堂外，此有九十年六月十三日、九十年六月二
      十七日偵查筆錄附於國防部高等軍事法院檢察署九十年四月十九日愛檢字第一
      五號卷內可稽，前開證人於作證時均已具結，其中蕭毅華於高等軍事法院檢察
      署作證時更已退伍，衡情當無甘冒偽證之風險為不實證言之必要，酌以前開高
      等軍事法院檢察署卷內附有三十五份曾目睹上訴人與吳才炯衝突過程之人員所
      出具之報告書，經核其內容與前開證人之證言並無矛盾之處，是以前開證人之
      證言應屬可採。至於吳才炯於衝突後雖曾要求吳宗黃打電話給憲兵隊要收押上
      訴人，但吳宗黃離場後並未聯繫憲兵隊，而係以電話將情況回報署裡處理，此
      亦據吳宗黃於前開報告書內與高等軍事檢察署偵查中證述屬實，有報告書、偵
      查筆錄附於前開高等軍事法院檢察署卷內可稽。綜觀上開證據，上訴人與吳才
      炯發生衝突後，從未遭逮捕或羈押，杜富林、蕭毅華等人將上訴人帶離禮堂回
      到上訴人辦公室，係其個人基於同袍情誼，為防止衝突擴大所採取之勸解行為
      ，並非經指示執行職務之行為，至於上訴人被帶至補給署雖係出於代理副署長
      之指示，然此僅為上級為瞭解、處理下屬糾紛所採取之必要措施，上訴人自被
      帶離禮堂至抵達補給署後之過程中，並無任何行動自由遭限制之情況，業據證
      人證述明確，自無從認為上訴人之自由權有遭不法侵害之情況，至於上訴人在
      本院準備程序中所舉之證人陶素瑟、藍玲珍證實吳才炯作總結報告時，有提到
      甲○○休假之事，甲○○要起立解釋，吳才烔不讓甲○○說話，甲○○執意要
      說，吳才烔當場打電話要憲兵隊的人，後來副處長及幾位長官在現場將甲○○
      帶走，他們的意思是勸甲○○別再說了，但帶走時並無拘束其自由等語 (見本
      院九十二年八月十九日準備程序筆錄)，所述情節與上開之證人所述大致相符
      ，故其所舉證人亦不能證明吳才烔有違法收押及妨害其自由之情事，是以上訴
      人主張其遭違法收押，依憲法第十五條、第二十四條、國家賠償法第二條、第
      五條、第七條、民法第一百九十五條第一項之規定請求賠償云云，要屬無據。
（二）未經正當程序懲處部分：
      上訴人主張本件上訴人因與吳才炯發生衝突，遭記過二次，全案懲處過程未依
      正當程序辦理，竟然由當事人處分當事人。被上訴人身為國家軍事機關，竟然
      縱容此挾怨報復現象發生，難謂無應注意能注意而不注意之過失，自應予以歸
      責等情，然查：上訴人與吳才炯發生衝突時，係服志願役之職業軍人。按因公
      務員身分受有行政處分得否提起行政爭訟，應視其處分內容而定，迭經司法院
      大法官會議解釋在案。軍人為廣義之公務員，與國家間具有公法上之職務關係
      ，因此種身分受有行政處分得否提起行政爭訟，應視處分內容而定，其足以改
      變公務員身分或對於公務員權益有重大影響之處分，受處分之公務員自得行使
      上開憲法第十六條之權利，請求司法機關救濟，迭經大法官會議釋字第一八七
      號、第二四三號、第二九八號及第三三八號等分別釋示在案（釋字第四三０號
      解釋文、解釋理由書參照）。申言之，足以創設、廢止、變更公務員關係本身
      之處置，如免職處分（釋字第二四三號）、足以改變公務員身分或對於公務員
      有重大影響之懲戒處分（釋字第二九八號）、任用審查不合格或降低官等（釋
      字第三二三號）、軍人聲請續服現役未受允准（釋字第四三０號），以及公務
      員之財產上請求權（釋字第一八七號、第二六六號、第三一二號）得以訴訟方
      式加以救濟，然僅涉及特別權力關係內部為達成行政目的所為經營管理之措施
      ，例如關於職務執行之命令（釋字第一八七號）、記大過處分（釋字第二四三
      號）、未改變公務員身份之考績結果（釋字第二六六號）等，則僅以內部途徑
      尋求救濟，尚不得循司法途徑加以爭訟。本件上訴人所受之處分係記過二次，
      上訴人並未舉證證明此一記過處分業已對其軍人身分產生何種廢止、變更或重
      大影響之情況，衡諸前開釋字第二四三號就依公務人員考績法受記大過處分，
      仍不許以訴訟方式加以救濟之意旨，上訴人僅受記過二次之處分，自亦不得循
      司法途徑加以救濟，易言之，被上訴人所為處分縱有違法之情況，上訴人亦應
      依軍隊內部之救濟制度（如申訴等）加以救濟。被上訴人對上訴人記過二次之
      處分既屬為達成行政目的所為之經營管理措施，未發生改變或重大影響上訴人
      軍人身分之情況，此種處分即仍屬行政權作用之領域，基於權力分立之原則，
      司法機關對此處分之合法與否，即無權加以介入審查。本院既無權就被上訴人
      所為記過二次之處分合法與否加以審酌，自無從認為被上訴人所為之處分有何
      違法侵害上訴人權益之情事，從而，上訴人以被上訴人未按正當程序將上訴人
      記過二次，主張依憲法第十五條、第二十四條、國家賠償法第二條、第五條、
      第七條、民法第一百九十五條第一項之規定請求賠償，即屬無據。至於上訴人
      陳稱伊曾對前開記過處分提起訴願，因被上訴人機關怠為訴願決定，上訴人復
      旋即退伍，循行政訴訟程序請求撤銷該處分並無實益等情，按訴願、行政訴訟
      均屬行政爭訟之階段，本件上訴人所受記過之處分既屬不許以司法途徑加以救
      濟之處置，即不許以行政爭訟（含訴願、行政訴訟等）之途徑加以救濟，僅能
      依特別權力關係內部之救濟程序如申訴等途徑加以處理，是以上訴人係因何緣
      故未提起行政訴訟以及行政訴訟對於上訴人有無實益，均與上訴人得否就其被
      記過二次能否請求司法機關予以救濟無關。
（三）違法調職部分：
      上訴人主張被上訴人違反陸海空軍軍官士官任職條例施行細則第二章第十三條
      「在一年內即將退伍或除役之軍官，非有特殊原因，不予調任新職。」之規定
      ，將行將退伍之上訴人由經基處任補給室中校主任之職務調職至台中傘製廠代
      理傘製廠人行室中校主任職務，違反保護上訴人之法律等語，惟查，陸海空軍
      軍官士官任職條例施行細則第二章第十三條之規定，並非限制就一年內即將退
      伍或除役之軍官一概不許調任新職，仍許於有特殊原因之情況下加以調職，此
      觀該法條之規定自明。至於被上訴人所為之調職是否得認為有特殊原因，符合
      上開法律之規定，則係調職處置是否合法之問題。然揆諸前開（二）中所引歷
      次大法官會議解釋之意旨，被上訴人所為之處置，僅於有創設、廢止、變更公
      務員關係本身之效力時，始得以司法途徑加以救濟，至於調職處分，若未改變
      其公務員身份關係或降低其原擬任之官等，非屬憲法所保障服公職之權利有重
      大影響情事，尚不得訴請司法救濟。查上訴人於原職與新職上，其官階均為中
      校，並無遭降級之情況，上訴人復未舉證證明此一調職有何影響其軍人身分或
      官等俸給之情事，僅以調職之結果對上訴人之家庭生活造成影響，依前開說明
      ，縱此一調職確有違法，上訴人亦僅能循軍隊內部之管道處理，尚不得訴請司
      法機關加以救濟。本院既無權就被上訴人所為調職合法與否加以審酌，自無從
      認為被上訴人所為之調職有何違法侵害上訴人權益之情事，從而，上訴人以被
      上訴人違法將上訴人調職，主張依憲法第二十四條、國家賠償法第二條、第五
      條、第七條及民法第一百九十五條第一項，請求被上訴人賠償，亦無理由。
（四）剝奪上訴人休假部分：
      上訴人主張上訴人面臨配偶重病，子女年幼乏人照顧時，被上訴人竟於國家並
      非遭遇事故之情況下，假藉理由多次不准上訴人休假，至發生九月二十一日地
      震災變，被上訴人愈發不予准假，侵害上訴人休假權益等語。然查，准否休假
      之處置，其對上訴人身為軍人之身分關係或權益之影響，較前述記過、調職之
      處分更為輕微。依前開（二）、（三）所引歷次大法官會議之解釋意旨，更無
      從認為被上訴人不許上訴人休假之決定有何變更上訴人軍人身分或達重大影響
      上訴人權利之程度，自無從准許上訴人以司法途徑就被上訴人所為准否休假之
      決定尋求救濟，是以司法機關無權就被上訴人不准上訴人休假有無正當理由一
      節加以判斷，自無從認為被上訴人不准上訴人休假有何違法侵害上訴人權益之
      情事，從而，上訴人以被上訴人違法剝奪上訴人休假權益，主張依憲法第十五
      條、第二十四條、國家賠償法第二條、第五條、第七條、民法第一百九十五條
      第一項之規定請求賠償，即屬無據。
（五）綜上所述，上訴人主張被上訴人違法收押上訴人、違法將上訴人記過二次、調
      職、不准上訴人休假等情，均無理由，從而，上訴人主張被上訴人前開所為，
      侵害其自由權、財產權及工作權，致伊喪失疏退獎金八十四萬元、當年度考績
      獎金七萬元、退伍考績獎金七萬，合計一百三十八萬元之損害，請求被上訴人
      如數賠償並加計遲延利息，即無理由，應予駁回。
六、上訴人另主張被上訴人應給付不休假獎金五萬三千元並加計遲延利息部分，已為
    被上訴人所否認，辯稱軍人並無請領不休假獎金之依據，上訴人復未舉證證明其
    有何得請領不休假獎金之法律依據，自無從認為被上訴人未發放不休假獎金予上
    訴人有何違法可言，從而，上訴人以本件國家賠償訴訟請求被上訴人給付不休假
    獎金五萬三千元及其遲延利息，亦屬無據。
七、綜上所述，上訴人依憲法第十五條、第二十四條、國家賠償法第二條、第五條、
    第七條、民法第一百八十四條第二項、第一百九十五條第一項之規定，請求被上
    訴人賠償一百四十三萬三千元，及自民國九十年八月十六日起至清償日止按年息
    百分之五計算之利息，為無理由，應予駁回。原審為上訴人敗訴之判決，及駁回
    其假執行之聲請，並無不合。上訴意旨指摘原判決不當，求予廢棄改判，為無理
    由，應予駁回。
八、因本案事證已臻明確，兩造其餘主張陳述及所提之證據，均毋庸再予審酌，附此
    敘明。
九、據上論結，本件上訴為無理由，依民事訴訟法第四百四十九條第一項、第七十八
    條，判決如主文。
中      華      民      國    九十二    年      九      月    二十四    日
                              民事第三庭
                                  審判長法  官  張  宗  權
                                        法  官  蕭  艿  菁
                                        法  官  陳  永  昌
正本係照原本作成。
不得上訴。
中      華      民      國    九十二    年      九      月    二十五    日
                                        書記官  劉  美  垣


司法院資訊處製作；財團法人民間司法改革基金會備份。
